臺灣高雄地方法院民事判決　九十年度再字第九號
　　再審原告　甲○○
　　再審被告　乙○○
右當事人間租佃爭議事件，再審原告對於民國八十八年六月二十二日本院八十八年度
重訴字第三號確定判決，聲請再審，本院判決如左：
    主      文
再審之訴駁回。
訴訟費用由再審原告負擔。
    理由及事實
一、本件原確定判決即本院八十八年度重訴字第三號判決雖於民國八十八年六月二十
    二日宣判，惟再審原告因送達處所不明，而由本院依職權公示送達前開判決書，
    故前開判決乃於同年七月三十一日確定，嗣再審原告於九十年六月二十一日向本
    院聲請閱卷，本院即於同年七月十日發文核發判決書予再審原告，故再審原告應
    於實際收受判決方能知悉有無再審理由，應合於再審理由知悉在後之情形，是其
    提起再審之訴應自前開九十年七月十日發文後收受判決之日起算，業經本院調閱
    該卷審認屬實，從而再審原告於九十年七月二十四日提起本件再審之訴，自未逾
    民事訴訟法第五百條第一項所定法定再審期間，合先敘明。
二、再審原告主張：
    （一）再審原告不知再審被告提起租佃爭議訴訟，致未於該事件審理中出庭主張
          應有之權利，而遭本院八十八年度重訴字第三號判決敗訴，惟再審原告對
          該判決殊難折服，因再審原告之女於九十年七月九日向本院申請發給判決
          書時，始知悉有該判決存在，故於三十日內提起本件再審之訴，自未逾提
          起再審之法定期間。
    （二）本件係屬耕地租佃事件，而系爭耕地乃坐落於高雄縣大寮鄉○○○段第五
          二六九號土地，故系爭耕地租佃發生爭議時，應由高雄縣大寮鄉公所耕地
          租佃委員會調解，調解不成立時，應由高雄縣政府耕地租佃委員會調處，
          不服調處者，由高雄縣政府耕地租佃委員會移送該管司法機關，且耕地租
          佃發生爭議，非經調解、調處，不得起訴，耕地三七五減租條例第二十六
          條定有明文。惟本件耕佃爭議，再審被告並未踐履上開程序，即逕行起訴
          ，顯見再審被告提起該訴不合法，而原判決未察，遽為判決再審被告勝訴
          ，自有未當。又原審原告既未接獲高雄縣大寮鄉公所耕地租佃委員會之調
          解通知，而不知前往出席調解，顯見兩造不可能成立調解或調處，故再審
          被告提起原訴訟確係違法，從而本院八十八年度重訴字第三號確定判決顯
          有未適用前揭耕地三七五減租條例第二十六條之錯誤，再審原告自得依民
          事訴訟法第四百九十六條第一項第一款之規定，提起本件再審之訴。
    （三）又再審被告明知再審原告之住居所，卻不當面向再審原告告知其主張及請
          求，更向本院隱瞞再審原告事實之住居所，致再審原告不知其提出此件訴
          訟，而未能出庭答辯並主張應有之權利，前審法院聽從再審被告片面之主
          張及陳述，以一造辯論之方式判決再審原告敗訴，是再審原告依民事訴訟
          法第四百九十六條第一項第六款之規定，提起本件再審之訴，並聲明(1)本
          院八十八年度重訴字第三號確定判決廢棄，(2)右廢棄部分，再審被告在前
          審之訴駁回，(3)再審及前審之訴訟費用由再審被告負擔。
三、本件未經言詞辯論，故再審被告並無聲明及陳述。
四、按適用法規顯有錯誤者或當事人知他造之住居所，指為所在不明而與涉訟者，得
    以再審之訴對於確定終局判決聲明不服，民事訴訟法第四百九十六條第一項第一
    款、第六款分別定有明文。再審原告對於本院八十八年度重訴字第三號租佃爭議
    事件第一審確定判決，提起再審，所據者無非為原確定判決之租佃爭議事件，未
    經調解、調處程序及再審原告未接獲調解程序之通知，及再審被告明知再審原告
    之住居所，卻向本院指為所在不明，故原確定判決有前揭法條規定之再審事由云
    云，經查：
    （一）按出租人與承租人間因耕地租佃發生爭議時，應由當地鄉（鎮、市、區）
          公所耕地租佃委員會調解；調解不成立者，應由直轄市或縣（市）政府耕
          地租佃委員會調處；不服調處者，由直轄市或縣（市）政府耕地租佃委員
          會移送該管司法機關，耕地三七五減租條例第二十六條第一項定有明文。
          本件再審被告將其所有坐落於高雄縣大寮鄉○○○段第五二六九號之土地
          （地目田、面積一一三二平方公尺），出租予再審原告，兩造定有耕地三
          七五租約，此有土地登記謄本及耕地租約附本院八十八年度重訴字第三號
          卷可查。而再審被告以再審原告自八十三年起即未自任耕作且積欠租金達
          二年以上之總額為由，請求終止系爭耕地租約，系爭耕地所在之高雄縣大
          寮鄉公所、高雄縣政府耕地租佃委員會並分別於八十七年二月十九日、五
          月二十五日及同年七月二十九日、十一月二十六日召開調解及調處程序，
          惟再審原告二次均未到場，故前開二會即作成系爭耕地由再審被告收回之
          決定，此亦有調解、調處程序筆錄附本院八十八年度重訴字第三號卷可按
          。是再審原告主張原確定判決未經調解、調處程序即逕予判決云云，委無
          足採。又前開調解、調處程序，高雄縣大寮鄉公所、高雄縣政府耕地租佃
          委員會均分別以存證信函通知兩造到場，除高雄縣政府耕地租佃委員會於
          八十七年十月二十六日召開之調處程序，所寄交再審原告之信函，係以「
          招領逾期」退回外，其餘三次之調解、調處程序通知，均已合法通知再審
          原告，業經本院調閱前揭二會通知兩造之相關資料，查明屬實，並有經再
          審原告簽收之存證信函回執三份在卷可稽，是再審原告主張未接獲調解、
          調處之通知云云，亦不足採。
    （二）前開調處程序因再審原告並未到場，亦未為同意之表示，即視為調處不成
          立，故高雄縣政府耕地租佃委員會前開規定將系爭事件移送本院民事庭，
          而本院八十八年度重訴字第三號受理系爭耕地租佃事件後，即依再審原告
          設籍所在之高雄縣大寮鄉○○村○○鄰○○路二二六巷八號寄送相關訴訟
          資料，並依法寄存送達後，本院即於八十八年六月十一日言詞辯論程序，
          依再審被告之聲請由其一造辯論判決，並於同年月二十二日宣判，上開經
          過業經本院調閱八十八年度重訴字第三號租佃爭議事件卷，查明無訛。再
          審原告雖主張再審被告於前開確定判決程序中隱瞞再審原告事實之住居所
          云云，惟未能舉出任何實證以供本院審酌，參酌最高法院六十一年度台再
          字第一三七號判例意旨，再審原告乃合法表明再審事由，並無庸命其補正
          ，從而再審原告前揭主張，亦無足採。
五、綜上所述，原確定判決既顯無適用法規顯有錯誤，且亦顯無再審被告知再審原告
    之住居所，指為所在不明而涉訟之情事存在，從而再審原告之訴，自無理由，爰
    不經言詞辯論，予以駁回。
六、依民事訴訟法第五百零二條第二項、第七十八條，判決如主文。
中　　　華　　　民　　　國　　九十一　　年　　　八　　　月　　 十四　　 日
                              臺灣高雄地方法院民事第五庭
~B法　　　官　吳為平
右為正本係照原本作成。
如不服本判決，應於送達後廿日內，向本院提出上訴狀並表明上訴理由，如於本
判決宣示後送達前提起上訴者，應於判決送達後十日內補提上訴理由書（須附繕本）。
中　　　華　　　民　　　國　　九十一　　年　　　八　　　月　　 十四　　 日
~B法院書記官　陳昱良
